臺灣屏東地方法院民事判決
109年度醫字第1號
原      告  郭鳳珍  
            郭鳳秋  
            郭鳳雄  
共      同
訴訟代理人  簡汶珊律師
            廖柏豪律師
            陳水聰律師
上  一  人            
複 代理 人  王舜信律師
被      告  屏基醫療財團法人屏東基督教醫院

法定代理人  余廣亮  
被      告  李明杰  
            呂彥美  

            楊珮菱  
共      同
訴訟代理人  張名賢律師
複 代理 人  吳孟蓉律師
            陳微雅律師
上列當事人間請求損害賠償事件，本院於民國111年4月25日言詞
辯論終結，判決如下：
    主      文
原告之訴及假執行之聲請均駁回。
訴訟費用由原告負擔。
    事實及理由
一、原告主張：其等之母李金花因高碳酸血症併呼吸窘迫等症狀
    ，於民國106年8月24日至被告屏基醫療財團法人屏東基督教
    醫院（下稱屏基醫院）急診，並進入加護病房治療，由被告
    李明杰擔任主治醫師。李金花於同年月30日轉入普通病房後
    ，本已預計出院，惟於106年9月6日李金花之看護即被告楊
    珮菱不顧李金花可自行吐痰，且甫灌食牛奶，尤不應抽痰之
    情形，竟通知被告屏基醫院之護理師即被告呂彥美對李金花
    抽痰，被告呂彥美未注意李金花甫灌食牛奶，竟仍對李金花
    抽痰，以致李金花被抽出大量牛奶造成疑似吸入性肺炎，再
    次進入加護病房治療。又被告李明杰未能及時對李金花加以
    治療，竟將之轉院至衛生福利部屏東醫院（下稱屏東醫院）
    ，以致李金花罹患嚴重肺炎並有呼吸器依賴之情形，經先後
    轉院至長庚醫療財團法人高雄長庚紀念醫院（下稱高雄長庚
    醫院）及高雄榮民總醫院屏東分院（下稱高榮屏東分院）治
    療，於同年12月4日因呼吸衰竭而死亡。被告楊珮菱、呂彥
    美、李明杰上開過失行為，共同不法侵害李金花致死，依民
    法第184條第1項前段、第185條第1項前段、第192條及第194
    條規定，其等得請求被告楊珮菱、呂彥美、李明杰連帶賠償
    其等喪葬費用新台幣（下同）35萬元、醫療費用20萬7,603
    元及非財產上損害300萬元，共355萬7,603元。且被告李明
    杰、呂彥美為被告屏基醫院之受僱醫師及護理師，依民法第
    188條第1項規定，被告屏基醫院就上開損害，亦應與被告李
    明杰、呂彥美連帶負責。其次，李金花與被告屏基醫院間成
    立醫療契約，被告屏基醫院所僱用之被告李明杰、呂彥美有
    上開過失行為，以致被告屏基醫院對李金花有不完全給付之
    情形，依民法第224條、第227條及第227條之1規定及繼承法
    律關係，其等亦得請求被告屏基醫院賠償上開損害等情，並
    聲明：㈠被告屏基醫院、呂彥美、李明杰應連帶給付原告355
    萬7,603元，及自民事更正聲明暨準備書（二）狀繕本送達
    翌日起至清償日止，按週年利率百分之5計算之利息。㈡被告
    楊珮菱、呂彥美、李明杰應連帶給付原告355萬7,603元，及
    自民事更正聲明暨準備書（二）狀繕本送達翌日起至清償日
    止，按週年利率百分之5計算之利息。㈢前二項被告如任一被
    告為給付，其他被告於其給付範圍內，免給付義務。㈣原告
    願供擔保，請准宣告假執行。
二、被告則以：被告楊珮菱對李金花灌食牛奶後，因發現李金花
    咳嗽有痰音，通知被告呂彥美為李金花抽痰，被告呂彥美到
    達後，發現李金花血氧下降、呼吸急促且發燒，因此為李金
    花抽痰，惟抽痰後李金花反覆發燒，被告李明杰因院內無感
    染科醫師，而將李金花轉院至有感染科醫師之屏東醫院，被
    告楊珮菱、呂彥美、李明杰所為行為均未違反醫療常規，而
    無過失，且與李金花之死亡並無相當因果關係，自毋庸負共
    同侵權責任，被告屏基醫院則毋庸負僱用人責任，亦無負不
    完全給付之債務不履行責任可言。從而，原告請求被告負賠
    償責任，於法均屬無據等語，資為抗辯，並聲明：㈠原告之
    訴及假執行之聲請均駁回。㈡如受不利之判決，被告願供擔
    保請准宣告免為假執行。
三、查李金花因高碳酸血症併呼吸窘迫之症狀，於106年8月24日
    送至被告屏基醫院急診，旋即轉入加護病房治療，由被告李
    明杰主治，嗣後轉入普通病房。被告楊珮菱於106年9月6日
    擔任李金花之看護，被告呂彥美為被告屏基醫院之護理師，
    經被告楊珮菱通知，為李金花抽痰，並抽出牛奶，嗣後轉入
    加護病房，被告李明杰診斷疑似吸入性肺炎，因屏基醫院無
    感染科專科醫師，而將李金花轉至屏東醫院治療，並於同年
    9月15日轉院至高雄長庚，復於同年11月2日轉院至高榮屏東
    分院，李金花於同年12月4日終因肺炎合併呼吸衰竭而死亡
    等情，為兩造所不爭執，並有診斷證明書及死亡證明書在卷
    可稽（見本院卷㈠第31-41頁），堪信為實在。
四、本件之爭點為：㈠被告呂彥美於106年9月6日為李金花抽痰之
    行為，與李金花之死亡有無相當因果關係？倘然，被告呂彥
    美所為是否違反醫療常規？㈡被告楊珮菱通知被告呂彥美抽
    痰之行為，與李金花之死亡有無相當因果關係？倘然，被告
    楊珮菱有無過失？㈢被告李明杰將李金花轉院之行為，與李
    金花之死亡有無相當因果關係？倘然，被告李明杰所為是否
    違反醫療常規？㈣原告請求被告李明杰、呂彥美、楊珮菱連
    帶負侵權行為責任，並請求被告屏基醫院、李明杰、呂彥美
    連帶負侵權行為責任，是否於法有據？㈤原告主張被告屏基
    醫院為不完全給付，而請求其負債務不履行之損害賠償責任
    ，是否於法有據？茲分別論述如下：
　㈠原告主張被告呂彥美於106年9月6日中午12時40分為李金花抽
    痰，違反醫療常規，以致李金花吸入性肺炎，並導致李金花
    之死亡云云。惟查：
　⒈原告雖主張被告呂彥美實際上係於當日中午12時40分為李金
    花抽痰，並提出與被告楊珮菱間LINE對話紀錄、對話錄音及
    譯文為證，惟被告否認原告與被告楊珮菱間LINE對話紀錄之
    形式真正，原告復未能提出手機供本院核對其形式真正，且
    原告與被告楊珮菱之對話錄音中，被告楊珮菱陳稱略以：「
    （我請問你們一下，為什麼肚子飽飽的你們幫她（按李金花
    ）抽痰，然後這樣子的話，就會溢奶了）這個你要和醫生說
    阿，你要跟護士醫生說，不過當時說可以，但是他那個也不
    是牛奶，牛奶是我12點半的時候灌的，那時都過一個小時了
    」，應係指13時40分抽痰之情形，而非如原告所指係於12時
    40分抽痰。又李金花於106年9月6日上午10時抽痰抽出中量
    黃稠痰液，於下午1時20分體溫38.8°C，血氧飽和度62%，13
    時40分血氧飽和度89%，經聽診呼吸音有嚴重濕囉音，並由
    被告呂彥美抽痰，並抽出白稠痰液及少量牛奶，再引流出中
    量牛奶等情，有李金花之護理紀錄在卷可稽（見本院卷㈠第2
    09頁）。且被告呂彥美自承：106年9月6日當天為李金花抽
    痰2、3次，護理紀錄有記載者為10時及13時40分二次，但10
    時至13時有抽一次痰未記載在護理紀錄上，第2次抽痰是在
    灌食牛奶前，沒有溢奶等語，復依牛奶灌食時間表及被告楊
    珮菱提出之異常事件單（見本院卷㈡第47、65頁），足見未
    記載於護理紀錄上之抽痰，時間應係10時至12時之間，則被
    告呂彥美於當日幫李金花抽痰3次，時間為10時、10時至12
    時之間某時、13時40分，均非原告所主張之12時40分。此外
    ，原告復未能提出其他證據證明被告呂彥美確有於12時40分
    為李金花抽痰之事實，則原告主張被告呂彥美實際上係於12
    時40分為李金花抽痰云云，為無可採。
　⒉經本院囑託衛生福利部醫事審議委員會（下稱醫審會）鑑定
    李金花死亡之因果歷程，鑑定結果略以：「106年8月24日08
    ：40病人由家屬送至屏基醫院急診室就診，經急診醫師診斷
    為低血鈉、高血鉀及高二氧化碳症，入住加護病房治療，其
    間因自咳能力弱，須協助抽痰，並給予靜脈注射抗生素Augm
    entin及口服azithromycin治療，置放鼻胃管。病人持續於
    屏基醫院加護病房治療，至9月11日因持續發燒，李醫師向
    家屬解釋病情，且因查不出感染源，又因屏基醫院無感染科
    專科醫師，故建議將病人轉院，經家屬同意後，於當日17:1
    7經由救護車轉送至部立屏東醫院加護病房治療。入住部立
    屏東醫院後，會診感染科，並給予抗生素治療，病人發燒情
    形改善，但自咳能力仍差，仍需抽痰治療，並持續使用面罩
    型正壓呼吸器（BiPAP)。9月15日在家屬要求下，將病人轉
    院至高雄長庚醫院急診室待床，9月18日由急診室轉住院治
    療，並持續使用面罩型正壓呼吸器輔助呼吸，至11月2日經
    醫師協助，將病人轉院至高榮屏東分院呼吸照護慢性病房，
    11月19日病人成功脫離呼吸器，後續又因呼吸喘及血氧飽和
    度下降，故轉入加護病房治療，於12月4日21:20死亡；依死
    亡證明書記載為因肺炎合併呼吸衰竭死亡，出院診斷為慢性
    阻塞性肺疾病合併慢性呼吸衰竭及非侵襲性呼吸器依賴狀態
    、肺炎及心臟衰竭。綜上，病人因低血納、高血鉀及高二氧
    化碳症入住屏基醫院治療，嗣後轉至部立屏東醫院、高雄長
    庚醫院及高榮屏東分院治療。11月19日病人成功脫離呼吸器
    ，後續因呼吸喘及血氧飽和度下降，故轉入加護病房治療，
    最後因肺炎及多重共病合併呼吸衰竭死亡」等語；關於呂彥
    美之抽痰行為與李金花之死亡有無因果關係，及呂彥美之行
    為有無違反醫療常規之鑑定事項，鑑定結果略以：「1.依醫
    療常規，抽痰之目的為清除病人呼吸道之分泌物，以保持呼
    吸道通暢。本案依護理紀錄，病人入院後因自咳能力弱，必
    要時須協助抽痰，符合醫療常規。106年9月6日13:20病人呼
    吸喘及血氧飽和度下降，聽診呼吸音有嚴重濕囉音，呂護理
    師予以協助抽痰，抽出白稠痰液及少量牛奶，病人經抽痰後
    呼吸之濕囉音有改善。病人經屏基醫院治療後轉部立屏東醫
    院治療，後又轉高雄長庚醫院治療，於12月4日因肺炎合併
    呼吸衰竭於高榮屏東分院死亡，病人之死亡與9月6日屏基醫
    院呂護理師為病人抽痰之行為無因果關係。2.綜上，106年9
    月6日呂護理師為病人抽痰之行為，與病人死亡無因果關係
    ，且無違反醫療常規」等語，有衛生福利部110年10月19日
    函所附0000000號鑑定書在卷可稽（見本院卷第201-210頁）
    。堪認被告呂彥美為李金花抽痰之行為與李金花之死亡並無
    相當因果關係，亦未違反醫療常規。則原告主張被告呂彥美
    為李金花抽痰違反醫療常規，並導致李金花死亡云云，即無
    可採。
　⒊原告雖請求補充鑑定「被告呂彥美106.9.6之抽痰行為是否有
    於病歷漏為（未）記載？該漏為（未）記載之抽痰行為是否
    可能造成李金花吸入性肺炎？此情況有無違反醫療常規？相
    關事證是否足以推翻前次就此節鑑定之結果？」（見本院卷
    ㈢第403頁），惟原告既未能證明被告呂彥美確於12時40分為
    李金花抽痰，則原告基於其自行假設之事實請求補充鑑定，
    應認無必要。又原告郭鳳珍另請求補充鑑定「依李金花之英
    文病歷記載，是否有抽痰之必要」云云，惟原告郭鳳珍所謂
    英文病歷，係指李金花106年8月28日由雷振宙所撰寫之病歷
    （見本院卷㈢第117頁），惟原告主張之侵權事實發生於000
    年0月0日，自難以不同日期之病歷鑑定有無抽痰之必要。況
    醫審會關於李金花有無自行排除痰液能力之鑑定事項，鑑定
    結果略以：「1.106年8月24日08:40病人由家屬送至屏基醫
    院急診室，經醫師診斷（1)低血鈉及高血鉀；（2)高二氧化
    碳血症，疑慢性阻塞性肺疾病；（3)鬱血性心臟衰竭，因併
    發呼吸困難情形，使用面罩型正壓呼吸器以維持呼吸，並於
    當日入住加護病房治療。依護理紀錄，病人入院後因自咳能
    力弱，必要時須協助抽痰，故9月6日呂護理師協助抽痰前，
    病人無自行排除痰液之能力。2.106年9月6日因病人呼吸喘
    、血氧飽和度下降及呼吸音有嚴重濕囉音，呂護理師為保持
    病人呼吸道通暢，予以協助抽痰，病人經抽痰後呼吸濕囉音
    有改善。呂護理師抽痰之行為，並無違反醫療常規」等語，
    已就李金花有無抽痰必要予以鑑定，自無就此再為補充鑑定
    之必要。
　⒋依上，被告呂彥美於106年9月6日為李金花抽痰之行為，並未
    違反醫療常規，與李金花之死亡亦無相當因果關係，
　㈡原告主張被告楊珮菱明知李金花可自行吐痰，且其甫灌食牛
    奶而不應抽痰，仍通知被告屏基醫院之護理師即被告呂彥美
    對李金花抽痰，以致李金花死亡云云。惟被告呂彥美所為與
    李金花之死亡既無相當因果關係，則被告楊珮菱通知呂彥美
    為李金花抽痰之行為，與李金花之死亡自亦無相當因果關係
    可言。此外，原告復未能提出其他證據證明被告楊珮菱之行
    為與李金花之死亡有相當因果關係，則原告此部分之主張，
    自無可採。
　㈢原告主張被告李明杰未及時治療李金花而將其轉院，造成李
    金花有呼吸器依賴之症狀，以致罹患嚴重肺炎，最終導致李
    金花死亡云云。惟查：經本院囑託醫審會鑑定被告李明杰將
    李金花轉院之行為，與李金花之死亡有無因果關係，且有無
    違反醫療常規，鑑定結果略以：「1.依醫療常規，醫院、診
    所因限於人員、設備及專長能力，無法確定病人之病因或提
    供完整治療時，應建議病人轉診，若病人住院期間經醫師專
    業認定需要轉診，即可依規定進行轉診，轉院治療。106年9
    月11日因病人持續發燒，但查不出感染源，李醫師向家屬解
    釋院内無感染科專科醫師，故建議轉院，且經家屬同意後，
    於17:17由救護車轉送至部立屏東醫院加護病房繼續治療，
    入院後會診感染科，並給予抗生素治療，發燒情形改善。李
    醫師進行轉院之行為，符合醫療常規，與病人死亡無因果關
    係。2.承上，李醫師之轉院行為與病人死亡無關，且無違反
    醫療常規」等語，足見被告李明杰將李金花轉院至屏東醫院
    ，在屏東醫院治療下其發燒情形已有好轉，難謂被告李明杰
    有延誤治療之情形。又李金花於106年11月19日在高榮屏東
    分院治療下，已成功脫離呼吸器（見本院卷㈡第207頁），自
    難認有原告稱因呼吸器依賴以致李金花死亡之事實。從而，
    原告主張被告李明杰之行為違反醫療常規，且與李金花之死
    亡有相當因果關係云云，為無可採。
　㈣按因故意或過失，不法侵害他人之權利者，負損害賠償責任
    。數人共同不法侵害他人之權利者，連帶負損害賠償責任。
    受僱人因執行職務，不法侵害他人之權利者，由僱用人與行
    為人連帶負損害賠償責任。但選任受僱人及監督其職務之執
    行，已盡相當之注意或縱加以相當之注意而仍不免發生損害
    者，僱用人不負賠償責任。民法第184條第1項前段、第185
    條第1項前段及第188條第1項固分別定有明文。惟本件被告
    楊珮菱、呂彥美、李明杰所為，與李金花之死亡並無相當因
    果關係，且被告呂彥美、李明杰所為並未違反醫療常規，有
    如前述，則原告依上開規定請求被告李明杰、呂彥美、楊珮
    菱連帶負侵權行為責任，並請求被告屏基醫院、李明杰、呂
    彥美連帶負侵權行為責任，於法自屬無據。
　㈤按債務人之代理人或使用人，關於債之履行有故意或過失時
    ，債務人應與自己之故意或過失負同一責任。但當事人另有
    訂定者，不在此限。因可歸責於債務人之事由，致為不完全
    給付者，債權人得依關於給付遲延或給付不能之規定行使其
    權利。債務人因債務不履行，致債權人之人格權受侵害者，
    準用第192條至第195條及第197條之規定，負損害賠償責任
    。民法第224條、第227條第1項及第227條之1固分別定有明
    文。惟本件被告楊珮菱、呂彥美、李明杰所為，與李金花之
    死亡並無相當因果關係，且被告呂彥美、李明杰所為並未違
    反醫療常規，有如前述，則自難認被告屏基醫院有何不完全
    給付之情事可言，原告依上開規定請求被告屏基醫院負不完
    全給付之債務不履行損害賠償責任，於法亦屬無據。
五、綜上所述，本件原告依侵權行為及不完全給付法律關係，請
    求判決：㈠被告屏基醫院、呂彥美、李明杰應連帶給付原告3
    55萬7,603元，及自民事更正聲明暨準備書（二）狀繕本送
    達翌日起至清償日止，按週年利率百分之5計算之利息；㈡被
    告楊珮菱、呂彥美、李明杰應連帶給付原告355萬7,603元，
    及自民事更正聲明暨準備書（二）狀繕本送達翌日起至清償
    日止，按週年利率百分之5計算之利息；㈢前二項被告如任一
    被告為給付，其他被告於其給付範圍內，免給付義務，為無
    理由，應予駁回。又原告之訴既經駁回，其等假執行之聲請
    已失所依附，應併駁回之。
六、據上論結，本件原告之訴為無理由，依民事訴訟法第78條、
    第85條第1項前段，判決如主文。
中    華    民    國   111    年    5     月    16    日
                  民事第二庭    法  官  林昶燁
正本係照原本作成。
如對判決上訴，須於判決送達後20日內向本院提出上訴狀，其未
表明上訴理由者，應於提出上訴後20日內向本院補提理由書狀（
均須按他造當事人之人數附繕本）。
如委任律師提起上訴者，應一併繳納上訴審裁判費。
中    華    民    國   111    年    5     月    16    日
                                書記官  潘豐益